【裁判字號】    89,台上,5984
【裁判日期】    891006
【裁判案由】    違反水利法
【裁判全文】
最高法院刑事判決                              八十九年度台上字第五九八四號
    上訴人  臺灣高等法院臺南分院檢察署檢察官
    被  告  甲○○
右上訴人因被告違反水利法案件，不服臺灣高等法院臺南分院，中華民國八十七年七
月八日第二審更審判決（八十七年度上更(一)字第八九號，起訴案號：臺灣嘉義地方法
院檢察署八十四年度偵字第五六○一號），提起上訴，本院判決如左：
    主  文
原判決撤銷，發回台灣高等法院台南分院。
    理  由
本件原判決以公訴意旨略稱：被告甲○○係白河建設有限公司（下稱白河公司）在坐
落嘉義縣水上鄉○○段四四三地號土地（現已整編為同段四四五、四四五之一、四四
六之二等地號十九筆土地）建築房屋之工地現場負責人，明知該建築基地東側緊臨寬
五‧九二米之公共排水溝，其中僅寬約二‧○七米土地屬該公司所有，其餘則為未登
錄土地，詎其意圖為白河公司不法之利益，於民國八十四年四月間，在該排水溝上覆
蓋以鋼筋混泥土溝面，予以佔用，供為日後該公司完工後房屋之一部使用，並於同年
七月六日在白河公司所有供作排水溝使用之土地上構築圍牆，致同年五、六月大雨時
，因建築工地高出鄰近民宅甚多，排水溝面被覆蓋，工地之水未能自溝面流洩入排水
溝，而泛流至鄰近民宅內，民宅積水嚴重，損害他人權益，並生公共危險，認被告涉
有一行為觸犯刑法第三百二十條第二項竊佔及水利法第九十二條之一第一項後段等罪
嫌，而經審理結果，認被告被訴之犯罪均屬不能證明，因將第一審論處被告意圖為第
三人不法利益，而竊佔他人不動產罪刑之判決撤銷，改判諭知被告無罪。
惟查：（一）證人並未親身到庭，僅提出書面以代陳述者，顯與刑事訴訟法係採直接
審理主義及言詞審理主義之本旨有違，依同法第一百五十九條規定，自不得採納該代
陳述之書面作為認定事實之證據。原審勘驗白河公司建築工地東側之排水溝，發現其
中有三段以鋼筋混泥土加蓋之溝面係白河公司構築，經當場命嘉義縣警察局水上分局
員警測量結果，其長度分別為二二‧六公尺、七‧三公尺、三‧二公尺，有勘驗筆錄
、該分局八十七年六月一日嘉水警三字第一六一二號函暨所附現場圖及照片二十五張
在卷可按（見原審卷第六十四至第六十九頁、第八十至九十四頁）。而原判決認定上
述加蓋溝面中，長度為七‧三公尺及三‧二公尺之溝面，係八十五年四月間構築，當
時被告已非白河公司員工，此部分加蓋行為與被告無關，乃依憑白河公司出具之離職
證明書記載：「甲○○於八十四年二月一日至八十五年一月三十一日任職白河公司」
（見原審卷第一○一頁）、被告供稱：「第一段溝面係八十四年四月底構築」（見一
審卷第十八頁）及告訴人蕭昆山證稱：「後兩塊是過後一年才蓋（指第一段溝面建築
後一年）」（見原審卷第六六頁）等證據資料，為其判斷之基礎，然查被告在上訴審
已供稱：「我於八十五年七月自白河公司離職」（見上訴卷第六二頁），此與上開離
職證明書之記載顯然不符，而該離證明書係白河公司負責人李啟倫以公司名義開具，
乃證人代替到庭陳述之書面文件，揆諸前開說明，該文書並無證據能力，不得採為判
決之基礎，原判決採納該在職證明書之記載，說明被告前開供述與事實不符，自屬採
證違法。（二）水利法第七十八條第一項第一、五款規定：「主管機關為保護水道，
應禁止在行水區內建造、種植、堆置、挖取或設置遊樂設施、豎立廣告牌、傾倒廢棄
物，足以妨礙水流之行為。在堤身及其附屬建造物墾種、放牧或設置有害之建造物或
在堤身指定通路外行駛車輛、牲畜」，而前開法條所稱之行水區，在已築有堤坊者，
係指二堤間之土地，未築有堤坊者，則指尋常洪水位達到地區之土地而言，復為同法
施行細則第一百四十二條所明定。卷附嘉義縣政府八十七年四月二十八日八七府建利
字第四四七三三號函所稱：「本縣水上鄉柳林村十五鄰內之克林大排水溝應屬於水利
法第七十八條規定之水道」（見本院上更一卷第五十二頁），如若無誤，則該排水溝
兩側溝壁可否與「堤坊」同視﹖如是，被告利用該溝壁為支撐將其行水區上方（即溝
面）加蓋，是否與在堤身設置建造物抑或與在行水區內建造之犯罪構成要件該當﹖該
建造物能否謂為有害建造物﹖若該溝壁並非堤坊，則被告加蓋溝面之位置，是否為尋
常洪水水位可達到之地區﹖被告上開加蓋溝面之行為，是否損及他人權益或致生公共
危險﹖能否以他人亦有加蓋行為，即認被告之行為未損及他人權益及不足以致生公共
危險﹖攸關被告被訴之違反水利法犯罪能否成立，自應根究明白，原判決就未此加調
查、審認，兼有調查未盡及理由不備之違法。以上，或係上訴意旨所指摘，或為本院
得依職權調查之事項，應認原判決關於違反水利法部分仍有撤銷發回更審之原因。至
於與上開違反水利法部分，有裁判上一罪關係之竊佔罪，基於審判不可分原則，應一
併發回，又原審審判長林永茂與本院本庭法官林永茂，祇是姓名相同，並非同一人，
附此指明。
據上論結，應依刑事訴訟法第三百九十七條、第四百零一條，判決如主文。
中      華      民      國    八十九    年      十      月      六      日
                              最高法院刑事第一庭
                                  審判長法官  施  文  仁
                                        法官  張  淳  淙
                                        法官  林  永  茂
                                        法官  蕭  仰  歸
                                        法官  蔡  清  遊
      右正本證明與原本無異
                                              書  記  官
中      華      民      國    八十九    年      十      月     十二     日


司法院資訊處製作；財團法人民間司法改革基金會備份。
